【裁判字號】    95,易,3319
【裁判日期】    951207
【裁判案由】    詐欺
【裁判全文】
臺灣臺中地方法院刑事判決              95年度易字第3319號
公  訴  人  臺灣臺中地方法院檢察署檢察官
被      告  己○○
上列被告因詐欺案件，經檢察官聲請以簡易判決處刑（九十五年
度偵字第一三七七０號），本院豐原簡易庭認不宜以簡易判決處
刑（九十五年度豐簡字第六五八號），移由本院刑事庭改依通常
程序審理，且經檢察官移送本院併案辦理（九十五年度偵字第一
三二二四號、第一六二二三號、第一八四０七號、第二五六五九
號），被告於準備程序就被訴事實為有罪之陳述，本院合議庭裁
定由受命法官獨任進行簡式審判程序，並予判決如下：
    主    文
己○○幫助意圖為自己不法之所有，以詐術使人將本人之物交付
，處有期徒刑伍月，如易科罰金，以銀元佰元即新臺幣玖佰元
折算壹日。緩刑貳年。
    犯罪事實
一、己○○前於民國八十二年間，曾因偽造有價證券案件，經本
    院以八十二年度訴字第三三七六號判處有期徒刑三年六月確
    定，其入監執行後，於八十六年八月一日假釋付保護管束出
    監，而在八十六年八月二十四日因假釋期滿未經撤銷視為執
    行完畢，其於五年以內未曾因故意犯罪受有期徒刑以上刑之
    宣告；己○○明知個人在金融機構帳戶之存摺及提款卡係供
    自己使用之重要理財工具，關係個人財產、信用之表徵，且
    可預見存摺、提款卡及其密碼如交予他人使用，而未加以闡
    明正常用途，極易被利用為與財產有關之犯罪工具，竟仍不
    顧他人可能遭受財產上損害之危險，而基於縱若其金融機構
    之帳戶被利用作為詐欺取財之用，亦不違背其本意之幫助犯
    意，在如附表一所示之時間、地點，將其於如附表一所示之
    金融機構所開設帳戶之存摺、提款卡及密碼資料，一併交付
    予真實姓名、年籍均不詳之成年男子使用，以為己○○向該
    名男子貸款新臺幣（下同）二萬元之代價，而容許該人所屬
    詐欺集團成員藉各該帳戶以遂行詐欺取財犯罪。之後，該名
    男子所屬詐欺集團成員即基於意圖為自己不法所有之概括犯
    意聯絡，先後於附表二所示之時間，各以如附表二所示之手
    法，要求丙○○、乙○○、甲○○與戊○○等人需匯款至己○○所開設如附表二匯入帳戶欄所示之金融機構帳戶內，致
    使如附表二所示之丙○○、甲○○、戊○○等人均陷於錯誤
    ，各匯入九千八百元、七萬五千元及一萬五千元至己○○所
    開設如附表二匯入帳戶欄所示之金融機構帳戶內，另乙○○
    則於接獲電話後，即警覺係詐欺集團之手法而未遭詐騙得逞
    。嗣經丙○○等人均察覺情況有異，始知受騙，經報警處理
    ，而循線查知上情。
二、案經臺中縣警察局豐原分局報請臺灣臺中地方法院檢察署檢
    察官偵查後，聲請簡易判決處刑；暨臺中縣警察局豐原分局
    先後報告臺灣臺中地方法院檢察署檢察官偵查後，移送本院
    併案審理。
    理    由
一、訊據被告己○○坦認確有於上揭時地，一併將前述其所開立
    如附表一所示之金融機構帳戶之存摺、提款卡及密碼資料，
    分別提供予真實姓名、年籍均不詳之成年男子所屬詐欺集團
    成員使用之事實，且該名成年男子所屬詐欺集團成員所為之
    前述詐欺犯行，亦據被害人丙○○、甲○○、乙○○與戊○○先後於警詢中均指述綦詳（見豐警偵字第０九五００一五
    七五０號卷第一六頁至第一七頁，豐警偵字第０九五００二
    ０八四六號卷第八頁至第九頁，豐警偵字第０九五００一七
    四二三號卷第三頁至第四頁，豐警偵字第０九五００一五七
    六七號卷第一頁），並有被告所設立郵局帳戶之郵政存簿儲
    金立帳申請書、客戶歷史交易清單、郵政國內匯款執據、中
    區農漁會電腦共用中心匯款委託書（證明聯）、第一商業銀
    行開戶資料、未登摺帳項查詢清單、第一商業銀行存款存根
    聯等文件在卷可參（見豐警偵字第０九五００一五七五０號
    卷第一四頁及其反面、第一五頁、第二五頁，豐警偵字第０
    九五００二０八四六號卷第一二頁、第二一頁、第二二頁至
    第二六頁，豐警偵字第０九五００一七四二三號卷第九頁，
    豐警偵字第０九五００一五七六七號卷第二頁）。又按刑法
    上之故意，分直接故意（確定故意）與間接故意（不確定故
    意），「行為人對於構成犯罪之事實，明知並有意使其發生
    者」為直接故意，「行為人對於構成犯罪之事實，預見其發
    生而其發生並不違背其本意者」為間接故意；一般人至銀行
    開設帳戶並非難事，如非洗錢、犯罪等不法目的，依常情並
    無捨棄自己帳戶而迂迴收受他人帳戶使用之理，是被告對於
    該名不詳姓名、年籍成年男子所屬詐欺集團成員可能將其帳
    戶用來作為詐欺等非法用途上，應有所預見，且不違背其本
    意，其竟仍提供帳戶資料予該名成年男子所屬詐欺集團成員
    使用，足見該名成年男子所屬詐欺集團成員將被告帳戶用來
    作為詐欺取財之用，為被告所容認及允許。另查銀行帳戶可
    供款項之存匯、提領，係一般人均可輕易申請開設，並無任
    何資格條件之限制，且金融存款帳戶，事關存戶個人財產權
    益之保障，其與存戶印鑑章、提款卡結合，專屬性、私密性
    更形提高；除非本人或與本人具密切關係之人，難認有何理
    由可自由流通使用該存摺、印章；一般人亦均有應妥為保管
    存摺及提款卡，以防止存摺及提款卡被他人冒用之認識，縱
    有特殊情況偶有將存摺、提款卡交付他人之需，亦必深入瞭
    解其用途後始行提供使用，實乃吾人日常生活經驗與事理；
    且存摺、提款卡等有關個人財產、身分之物品，如淪落不明
    人士手中，極易被利用為與財產犯罪有關之犯罪工具；而與
    他人於身分上不具密切關係之人，竟要求他人提供帳戶以為
    使用，此等行為，客觀上已屬可疑，且顯係供為某非正當資
    金進出使用，而隱瞞其流程及行為人身分曝光之不法意圖亦
    可預見；若此之社會現實，恆係一般人本於日常生活經驗即
    可體察，本件被告對此自亦難諉為不知，是被告一併提供其
    所開設如附表一所示之金融機構帳戶資料時，應有幫助他人
    犯詐欺取財罪之不確定故意，堪可認定。綜此，本件事證至
    臻明確，被告犯行洵堪認定。
二、被告己○○行為後，刑法及刑法施行法業於九十四年二月二
    日經總統以華總一義字第０九四０００一四九０一號令修正
    公布，並於九十五年七月一日施行。按行為後法律有變更者
    ，適用行為時之法律，但行為後之法律有利於行為人者，適
    用最有利於行為人之法律，現行刑法第二條第一項定有明文
    。此條規定乃與刑法第一條罪刑法定主義契合，而貫徹法律
    禁止溯及既往原則，係規範行為後法律變更所生新舊法律比
    較適用之準據法，是刑法第二條本身雖經修正，但刑法第二
    條既屬適用法律之準據法，本身尚無比較新舊法之問題，應
    一律適用裁判時之現行刑法第二條規定以決定適用之刑罰法
    律，先予辨明。又以本次刑法修正之比較新舊法，應就罪刑
    有關之共犯、未遂犯、想像競合犯、牽連犯、連續犯、結合
    犯，以及累犯加重、自首減輕暨其他法定加減原因（如身分
    加減）與加減例等一切情形，本於統一性及整體性原則，綜
    其全部罪刑之結果而為比較，亦有最高法院九十五年度第八
    次刑庭會議決議可資參照。是按：
（一）刑法第三百三十九條第一項之詐欺取財罪，法定刑得科或
      併科銀元一千元以下罰金，據修正後刑法施行法增訂第一
      條之一：「中華民國九十四年一月七日刑法修正施行後，
      刑法分則編所定罰金之貨幣單位為新臺幣。九十四年一月
      七日刑法修正時，刑法分則編未修正之條文定有罰金者，
      自九十四年一月七日刑法修正施行後，就其所定數額提高
      為三十倍。但七十二年六月二十六日至九十四年一月七日
      新增或修正之條文，就其所定數額提高為三倍」及刑法第
      三十三條第五款修正為：「主刑之種類如下：五、罰金：
      新臺幣一千元以上，以百元計算之」等規定，是依修正後
      之法律，刑法第三百三十九條第一項之詐欺取財罪所得科
      或併科處之罰金刑最高為新臺幣三萬元（一千元三十）
      、最低為新臺幣一千元；然依被告己○○行為時之刑罰法
      律，即罰金罰鍰提高標準條例第一條前段規定之提高倍數
      十倍及刑法第三十三條第五款規定之罰金最低額一元計算
      ，該罪之罰金刑最高為銀元一萬元，最低額為銀元一元，
      若依現行法規所定貨幣單位折算新臺幣條例第二條之規定
      換算為新臺幣，最高額雖與新法同為新臺幣三萬元，然最
      低額僅為新臺幣三元。因此，比較上述修正前、後之刑罰
      法律，自應以被告行為時關於科或併科處罰金刑之法律較
      有利於被告。
（二）又被告己○○行為後，刑法第三十條亦業經修正公布施行
      ，修正後刑法第三十條規定：「幫助他人實行犯罪行為者
      ，為幫助犯。雖他人不知幫助之情者，亦同。幫助犯之處
      罰，得按正犯之刑減輕之。」，與修正前同條規定：「幫
      助他人犯罪者，為從犯。雖他人不知幫助之情者，亦同。
      從犯之處罰，得按正犯之刑減輕之。」不同，但在本件中
      ，修正後之規定並無較有利於被告之情形，依修正後刑法
      第二條第一項從舊從輕原則，應依修正前刑法第三十條第
      一項前段規定論處。
（三）綜合上述各條文修正前、後之比較，揆諸前揭最高法院決
      議及修正後刑法第二條第一項前段、但書規定之「從舊從
      輕」原則，因被告己○○所犯刑法第三百三十九條第一項
      詐欺取財罪部分，依修正前刑法第三十三條第五款規定，
      其法定得予科處之罰金刑最低額度較低，且於本件依修正
      後刑法關於幫助犯之規定，並無較有利於被告之情形，綜
      其全部罪刑之比較，自應一體適用被告行為時之法律，即
      修正前刑法之相關規定及罰金罰鍰提高標準條例第一條前
      段，予以論處。
三、查前開真實姓名、年籍均不詳之成年男子所屬詐欺集團成員
    ，基於意圖為自己不法所有之概括犯意聯絡，以上述之方式
    ，先後撥打電話予被害人丙○○、乙○○、甲○○及戊○○
    行騙，並致使被害人丙○○、甲○○及戊○○陷於錯誤，因
    而交付本人之財物，該名不詳姓名、年籍之成年男子所屬詐
    欺集團成員所為，應係犯刑法第三百三十九條第一項之詐欺
    取財既遂及同法條第三項、第一項之詐欺取財未遂罪。被告
    己○○同時提供其所開設如附表一所示金融機構帳戶之存摺
    、提款卡及密碼資料予該名成年男子所屬詐欺集團成員，均
    以為詐欺取財所用，係基於幫助他人詐欺取財之不確定故意
    ，且所為屬詐欺取財罪構成要件以外之行為，核其所為則係
    犯刑法第三十條第一項、第三百三十九條第一項之幫助詐欺
    取財既遂與同法第三十條第一項、第三百三十九條第三項、
    第一項之幫助詐欺取財未遂罪。被告以一行為交付如附表一
    所示之金融機構帳戶資料予該名成年男子，幫助所屬詐欺集
    團成員分別對被害人丙○○、乙○○及甲○○、戊○○詐欺
    取財，其以一行為觸犯四個基本構成要件相同之幫助詐欺罪
    名，構成同種想像競合犯，依刑法第五十五條前段之規定，
    應依情節較重者即對被害人甲○○所為之該次幫助詐欺既遂
    犯行論以一罪（修正後刑法第五十五條關於想像競合犯之規
    定，固增加但書：「但不得科以較輕罪名所定最輕本刑以下
    之刑」之規定，惟此係屬科刑之限制，為法理之明文化，非
    屬法律之變更，不生比較適用之問題）。公訴人雖僅就被告
    提供其設於第一商業銀行豐原分行帳戶，以幫助不詳姓名年
    籍之成年男子所屬詐欺集團成員詐騙被害人戊○○財物之部
    分聲請簡易判決處刑，而就詐欺集團成員詐騙被害人甲○○
    與被告提供其設於臺中縣豐原市○○路郵局帳戶，以幫助該
    不詳姓名成年男子對被害人丙○○、乙○○詐欺取財之犯行
    ，未經起訴，惟該未經起訴部分犯行，既與前揭檢察官聲請
    簡易判決處刑之犯行有想像競合犯之裁判上一罪關係，應為
    起訴效力所及，本院自得併予審論之。爰審酌被告之素行，
    其明知所提供之帳戶將有可能遭人供做詐欺取財之工具，竟
    為貪圖借款之利益，執意將其所有之金融機構帳戶資料提供
    予不法份子使用，非惟幫助詐騙者遂行詐財目的，同時使詐
    欺者得以隱匿其真實身分，減少遭查獲之風險，愈使其肆無
    忌憚，助長犯罪之猖獗，破壞社會秩序甚鉅，惟衡酌本件被
    害人丙○○、甲○○及戊○○先後因遭詐騙而匯入被告所開
    設如附表一所示金融機構帳戶內之款項合計僅九萬九千八百
    元，金額尚非至鉅，且被告犯後坦認犯行，尚見其悔悟之意
    之犯罪後態度等一切情狀，量處如主文所示之刑，並依修正
    前刑法第四十一條第一項前段及修正前罰金罰鍰提高標準條
    例第二條之規定，諭知易科罰金之折算標準【按涉及法院裁
    量權行使者，需於裁量權行使時，方有比較適用之問題，如
    易科罰金、易服勞役、緩刑、保安處分之宣告。故就一般綜
    合罪刑之結果而為比較，以決定罪刑之適用時，不需就易科
    罰金等列為比較，必迨已決定為緩刑、保安處分之宣告，或
    所處之刑得易科罰金或易服勞役時，始就各該緩刑、易科罰
    金等部分決定其適用標準。本件被告犯罪時之刑法第四十一
    條係規定「犯最重本刑為五年以下有期徒刑以下之刑之罪，
    而受六月以下有期徒刑或拘役之宣告，因身體、教育、職業
    、家庭之關係或其他正當由，執行顯有困難者，得以一元以
    上三元以下（按：業經修正前罰金鍰提高標準條例第二條提
    高一百倍）折算一日，易科罰金。但確因不執行所宣告之刑
    ，難收矯正之效或難以維持法秩序者，不在此限。」；嗣於
    九十四年二月二日經修正公布，並於九十五年七月一日施行
    ，新刑法第四十一條修正為「犯最重本刑為五年以下有期徒
    刑以下之刑之罪，而受六個月以下有期徒刑或拘役之宣告者
    ，得以新臺幣一千元、二千元或三千元折算一日，易科罰金
    。但確因不執行所宣告之刑，難收矯正之效，或難以維持法
    秩序者，不在此限。」，上開法律既有變更，經比較行為時
    法及裁判時法後，以行為時之修正前刑法關於易科罰金之規
    定對被告較為有利，依刑法第二條第一項但書之規定，自應
    適用修正前刑法第四十一條第一項前段規定，就對被告所處
    有期徒刑諭知易科罰金之折算標準，且無庸與前開之新舊刑
    法規定為綜合之比較】。末查，被告前於八十二年間，曾因
    偽造有價證券案件，經本院以八十二年度訴字第三三七六號
    判處有期徒刑三年六月確定，其入監執行後，於八十六年八
    月一日假釋付保護管束出監，而在八十六年八月二十四日因
    假釋期滿未經撤銷視為執行完畢，其於五年以內未曾因故意
    犯罪受有期徒刑以上刑之宣告，有其臺灣高等法院被告前案
    紀錄表在卷可憑，被告已近花甲之年歲，因一時需款孔急，
    未及深慮，致為本件犯行，犯後已供認犯罪無隱，頗有悔意
    ，被告經此偵審程序與科刑之教訓，當能知所警惕而信無再
    犯之虞，本院因認對其所宣告之刑，應以暫不執行為適當，
    爰併諭知緩刑二年，以勵自新（緩刑規定應無新舊法比較問
    題，刑法第二條第一項所能處理之問題，僅限於行為可罰性
    的法律規範變更適用關係，緩刑規定此種刑之宣告規範發生
    變更時，其適用關係必須是以裁判時之法律為準，最高法院
    九十五年度第八次刑事庭會議決議參照）。
四、至被告己○○所提供之如附表一所示金融機構帳戶之存摺與
    提款卡等物，雖係被告所有並供其違犯本件犯罪所用之物，
    但均未據扣案，又無證據證明該等物件仍屬存在，為免滋生
    日後執行困難，爰不併予諭知沒收。再被告本件犯罪之型態
    為幫助他人詐欺取財，因詐欺取財之正犯是否屬於共同正犯
    或連續犯，與被告應成立之罪名、刑責均無涉，為免累贅，
    爰不於主文欄諭知被告幫助「共同」、「連續」詐欺取財，
    均附此說明。
據上論斷，依刑事訴訟法第四百五十二條、第二百七十三條之一
第一項、第二百九十九條第一項前段，刑法第二條第一項前段、
第三百三十九條第一項、第五十五條前段、第七十四條第一項第
二款，修正前刑法第三十條第一項前段、第二項、第四十一條第
一項前段，罰金罰鍰提高標準條例第一條前段，修正前罰金罰鍰
提高標準條例第二條，現行法規所定貨幣單位折算新臺幣條例第
二條，判決如主文。
本案經檢察官丁○○到庭執行職務。
中    華    民    國    95    年    12    月    7     日
                  刑事第一庭  法  官  陳思成
上正本證明與原本無異。
如不服本判決，應於送達後十日內向本院提出上訴狀（須附繕本
），上訴於臺灣高等法院臺中分院。
                              書記官  王嘉麒
中    華    民    國    95    年    12    月    7     日
附錄論罪科刑法條
刑法第三百三十九條第一項
意圖為自己或第三人不法之所有，以詐術使人將本人或第三人之
物交付者，處五年以下有期徒刑、拘役或科或併科一千元以下罰
金。
【附表一】
┌──┬──────┬──────┬──────┬──────┬──────┬───┐
│編號│開 戶  日 期│金融機構名稱│帳        號│交 付  日 期│交 付  地 點│備  註│
├──┼──────┼──────┼──────┼──────┼──────┼───┤
│ 一 │85年07月20日│臺中縣豐原市│0000000     │94年12月間某│原臺中縣潭子│      │
│    │            │中正路郵局（│            │日          │鄉○○路○段│      │
│    │            │局號0000000 │            │            │206巷3號住處│      │
│    │            │號）        │            │            │            │      │
├──┼──────┼──────┼──────┼──────┼──────┼───┤
│ 二 │92年01月23日│第一商業銀行│00000000000 │同上        │同上        │      │
│    │            │豐原分行    │            │            │            │      │
└──┴──────┴──────┴──────┴──────┴──────┴───┘
【附表二】
┌──┬──────┬───┬─────────┬────────┬───────┬───┐
│編號│詐騙匯款之時│被害人│匯款金額（新臺幣）│匯入被告帳戶名稱│詐  騙  手  法│備  註│
├──┼──────┼───┼─────────┼────────┼───────┼───┤
│ 一 │94年12月16日│丙○○│9800元            │附表一編號一所示│已抽中鉅額獎金│      │
│    │10時02分    │      │                  │臺中縣豐原市中正│，但須先繳付律│      │
│    │            │      │                  │路郵局          │師見證費用    │      │
├──┼──────┼───┼─────────┼────────┼───────┼───┤
│ 二 │94年12月21日│乙○○│1元               │附表一編號一所示│已抽中鉅額獎金│未遂  │
│    │11時59分    │      │                  │臺中縣豐原市中正│，但須先繳付律│      │
│    │            │      │                  │路郵局          │師見證費用    │      │
├──┼──────┼───┼─────────┼────────┼───────┼───┤
│ 三 │94年12月26日│甲○○│75000元           │附表一編號二所示│摸彩中獎一百二│      │
│    │09時30分    │      │                  │第一商業銀行豐原│十萬元，但須先│      │
│    │            │      │                  │分行帳戶        │加入會員，繳付│      │
│    │            │      │                  │                │會費          │      │
├──┼──────┼───┼─────────┼────────┼───────┼───┤
│ 四 │94年12月28日│戊○○│15000元           │附表一編號二所示│詳稱係戊○○表│      │
│    │15時許      │      │                  │第一商業銀行豐原│妹劉思芸之友人│      │
│    │            │      │                  │分行帳戶        │，急需款項週轉│      │
└──┴──────┴───┴─────────┴────────┴───────┴───┘


司法院資訊處製作；財團法人民間司法改革基金會備份。
